---
title: "Analiza danych RNA-seq"
author: "Aleksandra Goc"
date: "`rna_seq_data.csv`"
output: html_document
---

## Wstęp

Celem niniejszego raportu jest analiza danych RNA-seq obejmujących geny od A do T. Z uzyskanych danych otrzymano wartości p-value, Log2FC oraz poziom ekspresji.

```{r wczytanie-danych, echo=TRUE, warning=FALSE, message=FALSE}
library(dplyr)
library(readr)
library(ggplot2)

base_url <- "https://raw.githubusercontent.com/gocaleksandra5/pd5014_R/main/"
df <- read_csv(paste0(base_url, "rna_seq_data.csv"))

head(df)

```

## Podstawowa analiza statystyczna

```{r statystyki, echo=FALSE}
summary(df)

df %>%
  group_by(Condition) %>%
  summarise(
    srednia = mean(Expression_Level, na.rm = TRUE),
    mediana = median(Expression_Level, na.rm = TRUE),
    sd = sd(Expression_Level, na.rm = TRUE)
  )
```

## Wizualizacja danych

### Wykres pudełkowy

```{r boxplot, fig.cap="Rysunek 1. Rozkład poziomu ekspresji genów w zależności od warunku", warning=FALSE}
ggplot(df, aes(x = Condition, y = Expression_Level, fill = Chromosome)) +
  geom_boxplot() +
  labs(
    title = "Poziomy ekspresji genów w różnych warunkach",
    x = "Warunek",
    y = "Poziom ekspresji"
  ) +
  theme_minimal()  
  
```

## Podsumowanie

Przeprowadzona analiza wykazała, że poziomy ekspresji genów różnią się w zależności od warunku eksperymentalnego.
