---
title: "Projekt końcowy część 9"
author: "Aleksandra Goc"
date: "2026-04-01"
output: pdf_document
editor_options: 
  markdown: 
    wrap: 72
---

## Część 1.

Użyłam danych z przedmiotu statystyka z poprzedniego semestru. Dane
pobrałąm ze strony:<https://www.ncbi.nlm.nih.gov/> kod do wyszukania
badań :GSE101521 Badanie miało na celu analizę genów w
grzbietowo-bocznej korze przedczołowej mózgu, które są aktywne podczas
myśli samobujczych. Kontrole stanowiły osoby bez myśli samobujczych a
badawczą osoby, które doświadczały myśli samobujczych i depresji.

```{r wczytanie-danych, echo=TRUE, warning=FALSE, message=FALSE}
base_url <- "https://raw.githubusercontent.com/gocaleksandra5/pd5014_R/main/"

library(readxl)
library(dplyr)

download.file(
  paste0(base_url, "CON%20VS%20MDD.xlsx"),
  destfile = "CON_VS_MDD.xlsx",
  mode = "wb"
)

geny <- read_excel("CON_VS_MDD.xlsx")
```

### Struktura danych

```{r}
str(geny)
```

### Wymiary (wiersze, kolumny)

```{r}
dim(geny)
```

### Pierwsze 10 wierszy

```{r}
head(geny, 10)
```

#### Ostatnie 5 wierszy

```{r}
tail(geny, 5)
```

## Część 2.

### Sprawdzenie NA

```{r}
colSums(is.na(geny))
```

### Dodanie przykładowych NA (są w pliku, ale nie byłam pewna czy i tak nie trzeba dodać NA w ramach zadania)

```{r}
geny[1, 1] <- NA
geny[1, 2] <- NA
geny[1, 3] <- NA
```

### Usunięcie NA

```{r}
geny_BEZ_NA <- na.omit(geny)
```

### Tabela bez NA

```{r}
colSums(is.na(geny_BEZ_NA))
```

### Przekształcenie danych na factor

```{r}
geny_BEZ_NA$Symbol <- as.factor(geny_BEZ_NA$Symbol)
```

### Duże litery

```{r}
colnames(geny_BEZ_NA) <- toupper(colnames(geny_BEZ_NA))
```

### Sortowanie LOG2FOLDCHANGE

```{r}
geny_posortowane <- geny_BEZ_NA[order(-geny_BEZ_NA$LOG2FOLDCHANGE), ]
```

### Tylko warośći większe od \>0,05 czyli statystycznie mające znaczenie

```{r}
geny_przefiltrowane <- geny_posortowane[geny_posortowane$PVALUE > 0.05, ]
head(geny_przefiltrowane)
```

## Część 3

### Sprawdzenie braków

```{r}
colSums(is.na(geny))
```

### Zamiana NA na średnią

```{r}
geny_srednie <- geny
num_cols <- sapply(geny_srednie, is.numeric)
geny_srednie[num_cols] <- lapply(geny_srednie[num_cols], function(x) {
  x[is.na(x)] <- mean(x, na.rm = TRUE)
  return(x)
})

head(geny_srednie)
```

## Część 4

### Filtrowanie

```{r}
filtered <- geny_srednie %>%
  filter(padj < 0.05)
```

### Wybór kolumn

```{r}
selected <- geny_srednie %>%
  select(GeneID, log2FoldChange, baseMean)
```

### Modyfikacja

```{r}
modified <- geny_srednie %>%
  mutate(high_expression = baseMean > mean(baseMean))
```

### Suma

```{r}
sorted <- geny_srednie %>%
  arrange(desc(log2FoldChange))

geny_srednie %>%
  summarise(
    srednia = mean(log2FoldChange),
    odchylenie = sd(log2FoldChange),
    minimum = min(log2FoldChange),
    maksimum = max(log2FoldChange)
  )
```

## Część 5

### Statystyki

```{r}
summary(geny_srednie)

num_cols <- sapply(geny_srednie, is.numeric)

statystyki <- data.frame(
  min = sapply(geny_srednie[num_cols], min),
  max = sapply(geny_srednie[num_cols], max),
  mean = sapply(geny_srednie[num_cols], mean),
  median = sapply(geny_srednie[num_cols], median),
  sd = sapply(geny_srednie[num_cols], sd)
)

statystyki

```

## Część 6.

### T-student

Żeby porównać dwie grupy, pobrałam kolejną grupę: kontrolę vs. osoby po
próbach samobójczych. Pierwszy plik zawierał grupy: kontrola vs. osoby z
depresją. W tych plikach nie było jednak danych odpowiednich do
przeprowadzenia testu t-Studenta, więc dodałam kolumnę o nazwie „poziom
ekspresji genów” i wygenerowałam losowe liczby.

```{r}
library(dplyr)

download.file(
  paste0(base_url, "CON%20VS%20MDD-S.xlsx"),
  destfile = "CON_VS_MDD-S.xlsx",
  mode = "wb"
)


geny.nr.2 <- read_excel("CON_VS_MDD-S.xlsx", na = "NA")
geny <- geny %>%
  mutate('Poziom ekspresji genów' = 
           runif(n()))
geny.nr.2 <- geny %>%
  mutate('Poziom ekspresji genów' = 
           runif(n()))

x <- geny$`Poziom ekspresji genów`
y <- geny.nr.2$`Poziom ekspresji genów`
t.test(x, y)

#Ze względu, że liczby są generowane losowo wstawiam przykłądwe moje wyniki, które wyjaśniam: 

#t = 0.32365, df = 43195, p-value = 0.7462
#alternative hypothesis: true difference in means is not equal to 0
#95 percent confidence interval:
#  -0.004545716  0.006343856
#sample estimates:
#  mean of x mean of y 
#0.5016605 0.5007615 

#p-value oznacza że u mnie brak jest istostnej różnicy między grupami
#różnica średnich jest minimalna 
#przedział ufności 95% potwierdza brak istotności 

```

## Część 7.

### Wykresy

```{r}
library(ggplot2)
library(dplyr)

geny_srednie <- geny_srednie %>%
  mutate(group = ifelse(log2FoldChange > 2, "high", "low"))

posortowane <- geny_srednie %>%
  arrange(desc(log2FoldChange))
```

### Histogram

```{r}
ggplot(geny_srednie, aes(x = log2FoldChange)) +
  geom_histogram(fill = "pink", bins = 30) +
  labs(title = "Rozkład log2FoldChange")
```

### Wykres pudełkowy

```{r}
ggplot(geny_srednie, aes(x = group, y = log2FoldChange)) +
  geom_boxplot(fill = "pink") +
  labs(title = "Porównanie grup")
```

### Wykres liniowy

```{r}
ggplot(head(posortowane, 20),
       aes(x = reorder(Symbol, log2FoldChange),
           y = log2FoldChange,
           group = 1)) +
  geom_line() +
  geom_point() +
  theme(axis.text.x = element_text(angle = 90)) +
  labs(title = "Top 20 genów")
```

## Część nr.8

### Zrobłam fukcje, która sortuje po istotności 0.05

```{r}
filter_genes <- function(geny, padj_threshold = 0.05, lfc_threshold = 1) {
  
  filtered <- geny[
    !is.na(geny$padj) &
      geny$padj < padj_threshold &
      abs(geny$log2FoldChange) > lfc_threshold,
  ]
  filtered <- filtered[order(filtered$padj), ]
  
  return(filtered)
}

geny_filtered <- filter_genes(geny)

head(geny_filtered)
```
